臺灣高等法院臺中分院民事判決          100年度醫上字第3號
上  訴  人  施穎健
訴訟代理人  尹秋娥
被  上訴人  行政院衛生署草屯療養院
法定代理人  張達人
被  上訴人  陳友朋
共      同
訴訟代理人  陳  鎮律師
            李淑娟律師
上列當事人間請求損害賠償事件，上訴人對於中華民國99年12月
23日臺灣南投地方98年度醫字第1號第一審判決提起上訴，本院
於民國100年7月26日言詞辯論終結，判決如下：
    主  文
上訴駁回。
第二審訴訟費用由上訴人負擔。
    事實及理由
甲、程序方面：
一、上訴人係民國（下同）71年1月29日出生，為成年人，又依
    上訴人之重大傷病免自行部分負擔證明卡（97年1月10日生
    效）所載，上訴人病名為「雙極性情感異常」（即躁鬱症）
    ，此有上訴人提出之證明卡可憑（見原審卷第二宗85頁），
    惟尚不足認定上訴人為無訴訟能力之人，應認上訴人具有訴
    訟能力，並得合法委任訴訟代理人，合先敘明。
二、被上訴人行政院衛生署草屯療養院（下稱草屯療養院）之法
    定代理人，於原審審理期間99年9月1日已由陳宏變更為張達
    人，張達人於本院審理中100年3月16日具狀聲明承受訴訟（
    見本院卷第二宗72至74頁），經本院諭知應逕向原審法院聲
    明承受訴訟，業經原審法院以100年4月7日98年度醫字第1號
    民事裁定准予張達人承受訴訟，並有本院及原審卷宗可稽（
    見原審卷第五宗24頁、本院卷第二宗103至105頁）。
三、按原告於判決確定前，得撤回訴之全部或一部。但被告已為
    本案之言詞辯論者，應得其同意。訴之撤回應以書狀為之。
    但於期日，得以言詞向法院或受命法官為之。民事訴訟法第
    262條第1、2項定有明文。查上訴人於原審主張依民法第184
    條及第188條侵權行為之法律關係，暨依醫療契約債務不履
    行之法律關係，請求被上訴人連帶賠償上訴人所受損害新台
    幣（下同）15,033,389元及法定遲延利息，嗣於本院100年4
    月27日準備程序期日表示：關於依醫療契約債務不履行之法
    律關係請求部分，撤回對被上訴人陳友朋（下稱陳友朋）之
    請求。其訴之一部撤回，經被上訴人當庭表示同意（見本院
    卷第二宗107頁背面），依法核無不合，先予敘明。
乙、實體方面：
一、上訴人主張：
(一)上訴人前因服用任職於草屯療養院之訴外人陳俊鶯醫師於93
    年7月26日所開立之抗憂鬱劑速悅（Efexor）造成Ach乙醯膽
    鹼中毒，發生嚴重頭暈症狀，故於同年月31日至草屯療養院
    急診（當日第一次急診），陳友朋此時接診上訴人，診斷上
    訴人為其他精神官能症、疑似慮病症，要求上訴人停用上述
    藥品，並開立舒錠（Lexotan）予上訴人服用。上訴人於返
    程車上即服用該藥物，況衡諸常理，上訴人在極度不舒服情
    況下，並已急診拿到藥，無不服藥之理，尤其上訴人之父親
    更不可能眼睜睜看著上訴人痛苦而放任上訴人不服藥，故陳
    友朋辯稱第二次急診時上訴人告知尚未服用立舒錠云云，顯
    有違常理。然上訴人返家後，即相當焦慮不安、無法靜坐、
    走來走去，認為自己可能自殺，遂於同日經南投縣政府消防
    局（下稱南投消防局）救護車載送至草屯療養院急診（當日
    第二次急診），且上訴人到院時已意識模糊，當日即辦理住
    院。陳友朋告知上訴人家屬，上訴人非精神病而係焦慮症，
    是自上訴人93年7月31日起至94年4月8日止在草屯療養院就
    診期間，陳友朋乃開立三環抗憂鬱劑（Prothiaden）治療上
    訴人。
(二)陳友朋於上訴人93年7月31日入院當日，即告知上訴人停用
    抗憂鬱劑速悅，並於同年8月6日向訴外人南投縣南投市衛生
    所（下稱南投市衛生所）通報上訴人因服用抗憂鬱劑速悅中
    毒，導致藥物性精神病（中毒性精神病）而列管在案。甚至
    陳友朋於92年9月19日協助役男體格檢查時，已診斷上訴人
    精神異常，判定為精神病，且上訴人自93年4月1日起至同年
    8月24日止亦經多位醫師診斷為精神病，而於93年8月9日經
    南投縣政府多次判定免役除管。足證93年7月31日起陳友朋
    已診斷上訴人有精神病之妄想症狀，並因服用抗憂鬱劑速悅
    造成極重度中毒，導致藥物性精神病（中毒性精神病），引
    發迫害妄想症狀、認知障礙且極度焦慮不安、想自殺，卻故
    意繼續濫用與抗憂鬱劑速悅相同有焦慮與自殺副作用，且對
    上訴人毫無治療效果之三環抗憂鬱劑治療上訴人。是陳友朋
    與草屯療養院聯合隱匿上訴人病情，致上訴人意識障礙妄想
    症狀轉趨嚴重，於94年2月間起出現幻聽、無法繼續工作之
    情形。上訴人嗣於94年5月7日在草屯療養院經訴外人蔡輝煌
    醫師診斷為藥癮病患，並轉至成癮治療科治療。
(三)陳友朋自93年7月31日起已診斷上訴人為躁鬱症，訴外人佑
    民醫療社團法人佑民醫院（下稱佑民醫院）之謝文輝醫師亦
    於93年7月29日診斷上訴人為躁鬱症。而有上開症狀係禁用
    三環抗憂鬱藥物，且三環抗憂鬱藥物會造成藥物中毒，導致
    上訴人血壓更高且更加焦慮，且若將躁鬱症誤診為憂鬱症，
    抗憂鬱藥物將使患者更加狂躁。陳友朋卻仍於診治上訴人期
    間全程故意濫用三環抗憂鬱劑，顯已嚴重違反用藥原則。
(四)況上訴人除有焦慮不安、無法靜坐、走來走去之症狀外，更
    出現睡眠時間減少、話多、無法控制慾望、花錢遠超過能力
    範圍、電話費暴增、向圖書館借書逾期不還、計畫一堆、手
    舞足蹈、自我感覺良好、舌頭跟不上思維等現象。故陳友朋
    於94年12月24日上訴人已明顯出現躁症症狀時，卻故意未盡
    診斷之義務，仍診斷為其他精神官能症、焦慮症、強迫症、
    憂鬱症，已嚴重違反醫學倫理。另93年8月6日上訴人出院後
    ，草屯療養院轉介至南投市衛生所之轉介單記載上訴人沒有
    憂鬱，惟同年9月10日上訴人惡化憂鬱症，94年12月24日陳
    友朋診斷上訴人為精神分裂症。是上訴人經歷焦慮症、憂鬱
    症、類似精神分裂症三個病程並藥物成癮，實係陳友朋濫用
    三環抗憂鬱劑所導致。
(五)陳友朋辯稱其所見之病歷並未看到上訴人躁症之病徵，且其
    診治上訴人期間亦未見上訴人有明顯躁症之病徵。惟被上訴
    人之病歷履有記載不實或漏未記載之情形。按上訴人有說話
    速度快、話多（亂講電話）、走路快、亂花錢、衝動、偷竊
    等莽撞之行為，例如在93年2月10日向銓達文教機構訂購升
    大學叢書花費9900元、93年3月27日加入好萊塢健身中心（
    入會費4400元、月費1588元）、向圖書館借書逾期不還等情
    形，足以證明上訴人已有明顯之「躁症」病徵，上訴人在草
    屯療養院診療期間，有時一人就診，有時有家人陪同，上訴
    人及其家人已將上述症狀告知陳友朋，且上訴人之母親亦將
    上訴人吃抗憂鬱藥後之行為異常、病情惡化等情均詳細告知
    陳友朋，詢問是否應該換藥，此並經證人尹秋娥、施研品（
    為上訴人之母、妹）於上訴人自訴陳友朋業務過失傷害刑事
    案件第二審（本院刑事庭98年度醫上易字第859號）審理中
    詳為證述，陳友朋卻未將上訴人上開症狀記載在病歷中，且
    有時上訴人有家人陪同就診，事後病歷表上竟記載上訴人係
    單獨就診，足證其病歷有虛偽記載之情形，是以不能以病歷
    未記載即否認上訴人有躁症之症狀及陳友朋知情之事實。
(六)又抗憂鬱藥物含安非他命，安非他命會導致精神病，引發「
    類似」精神分裂症；且安非他命、抗憂鬱藥物會引發焦慮。
    是陳友朋長期故意濫用第二級管制藥品與毒劇藥品含安非他
    命之三環抗憂鬱劑，已明顯違反醫師法第19條、第25條規定
    。
(七)上訴人於93年8月6日出院時，陳友朋診斷上訴人之病症為
    Anxietydisorder，但同年8月13日門診至同年月20日時，卻
    診斷為強迫症，然其所用藥品均為Prothiaden、Through、
    Ativan，其中Prothiaden則由1粒增至2粒。而93年8月27日
    至同年9月3日陳友朋診斷上訴人為強迫症時，所用藥品仍均
    為Prothiaden、Through，惟Prothiaden由3粒增至4粒。迄
    93年9 月10日陳友朋竟診斷上訴人為精神官能性憂鬱症，惟
    用藥仍相同，然Prothiaden卻由4粒增至5粒。則上訴人服食
    相同藥品，病情未獲減輕，且於7日後由強迫症改變為精神
    官能性憂鬱症，益證陳友朋在診斷或用藥上，具重大瑕疵。
    再者，陳友朋於94年4月1日門診時，仍診斷上訴人為精神官
    能性憂鬱症，但用藥卻改為Sinequan。是陳友朋所開立之用
    藥如有效，何以上訴人病症未見轉好，病情反而一再改變，
(八)草屯療養院於96年7月回覆上訴人母親時並未說明治療上訴
    人之藥品成分為何，上訴人母親無法確定陳友朋是否有用藥
    錯誤之情形。而係至96年9、10月間上訴人始知罹患之躁鬱
    症，尤其躁症期，不應使用三環抗憂鬱藥物，並進而發現陳
    友朋與訴外人蔡輝煌醫師二人有誤診及疏失等情，上訴人於
    確認被上訴人陳友朋之用藥，且經查證後，即於96年10月8
    日向南投縣衛生局申訴，復於同年月9日向南投縣政府陳情
    ，並於96年10月29日向臺灣南投地方法院（下稱南投地院）
    刑事庭提起自訴，故侵權行為時效之起算日應為96年10月29
    日，上訴人於98年10月6日提起本件訴訟，未逾二年法定期
    間。
(九)財團法人長庚紀念醫院（林口）分院（下稱長庚醫院）歷次
    鑑定說明，有諸多與事實不符之處：
  1.鑑定說明一（即97年5月13日鑑定說明）部分：
    (1)第1項記載：無法確定個案（即上訴人）於93年7月26日係
      因服用藥物Efexor而導致有自殺衝動。然據查美國食品藥
      物管理局（FDA）西元2004年9月證實抗憂鬱藥物具有導致
      自殺衝動的副作用，且正式向全世界宣布這項結論，並強
      制藥商必須在藥物包裝盒上標示此項自殺副作用，且台中
      榮總醫院藥袋亦有標示警語。
    (2)第2項記載：TCA（三環抗憂鬱藥物）其藥物性質並非中樞
      神經興奮劑。惟查三環抗憂鬱劑是三級胺，為多動症藥物
      ，且苯丙胺為治療多動症的首選藥物，苯丙胺又名安非他
      命，三環抗憂鬱劑是增加serotonin=5-HT（血清素）和
      norepinephrine（正腎上腺素），均是幻覺劑。
    (3)第2項記載：藥物TCA（三環抗憂鬱藥物）開立用於伴隨憂
      鬱症之精神病患亦為常規治療。然查上訴人乃伴隨焦慮症
      之精神病患，換言之，上訴人並無憂鬱。陳友朋主觀犯罪
      故意濫用TCA（三環抗憂鬱藥物）明顯違反治療常規。
  2.鑑定說明二（即97年10月28日鑑定說明）部分：
    (1)第10項記載：Prothiaden（Dothiepin)是抗憂鬱藥，仍是
      強迫症首選藥物。然據查三環抗憂鬱劑是多動症的首選藥
      物，非強迫症首選藥物。
    (2)第12項記載：三環抗憂鬱劑不會上癮。然三環抗憂鬱劑含
      安非他命成分，是中樞神經興奮劑，所以肯定會上癮，而
      且會藥癮中毒。
    (3)第14項記載：憂鬱症改善，當然可能有副作用。然上訴人
      沒有憂鬱症，且依草屯療養院衛教單記載，抗憂鬱劑服用
      過多會引發躁症。
    (4)第15項記載：憂鬱症個案有可能日後發生精神分裂症：其
      可能關係為：1.罹患兩種疾病：先得憂鬱症，再得精神分
      裂症。2.個案的憂鬱症狀是精神分裂症的「前趨症狀」。
      但查憂鬱症不會變成精神分裂症，二者不能混為一談。且
      該函意旨與蔡輝煌醫師曾為憂鬱症並不是精神分裂症之表
      示不相符。
    (5)第16項記載：精神科醫師在何種狀況下會開Haldol（好度
      ）予病患服用？1.個案出現幻覺、妄想等精神病症狀時。
      2.個案出現激動、躁動等情緒性行為，無法平靜時。然林
      信男醫師所著「精神科物理及藥物治療」記載：
       在治療安非他命精神病時使用Haldol（好度）。
  3.99年10月5日醫療意見說明函部分：
    該函同意被上訴人診治上訴人期間是躁鬱症鬱期，適用三環
    抗憂鬱藥物。然依據大陸官方衛生部西元2007年1月25日發
    布執行文號衛醫發「2007」39號資料記載：雙向情感障礙（
    躁鬱症）在噪狂發作期和抑鬱發作期都可以使用苯二氮類抗
    焦慮鎮靜安眠藥作輔助治療，但應以非典型抗精神病藥物和
    情緒穩定劑為治療基礎。由上可知，躁鬱症應以非典型抗精
    神病藥物和情緒穩定劑為治療基礎，苯二氮類抗焦慮鎮靜安
    眠藥作輔助治療。是以上訴人顯然不適用三環抗憂鬱藥物。
(十)綜上，上訴人得依民法第184條、第195條及第188條侵權行
    為之法律關係，請求陳友朋及其僱用人草屯療養院連帶賠償
    上訴人所受損害；並得依醫療契約債務不履行之法律關係，
    請求草屯療養院賠償上訴人所受損害。而上訴人所受損害如
    下：
  1.身體、健康巨創部分：上訴人因陳友朋故意濫用藥物，以致
    抗憂鬱劑引起不良反應，神經細胞受到傷害，腦神經傳導結
    構已經改變，中樞神經失調而呼吸困難，腦部缺氧，引發身
    體疾病，腎、肝、肺、心血管疾病，以及憂鬱症、焦慮症、
    精神分裂症狀、躁症等精神疾病。此部分請求賠償13,988,3
    89元。
  2.名譽傷害部分：上訴人一向潔身自愛，然因陳友朋故意濫用
    藥物行為，導致上訴人行為異常，做出非自主性脫序之行為
    ，致有很深的罪惡感，而自責不已，造成身邊親朋好友師長
    的誤解，重創形象而身敗名裂，甚至引發偷書行為，此部分
    請求賠償50萬元。
  3.失去自由損害部分：上訴人因陳友朋故意濫用藥物行為，致
    上訴人非自主性住院，而失去自由，且草屯療養院之設備，
    全程錄影監控，失去隱私，僱用保全，形同監獄，上訴人等
    同深陷囹囫，爰比照冤獄賠償規定，請求每日最低金額3,00
    0元，共計175日，計為525,000元。又上訴人住院期間已失
    去自由，甚至被四肢約束、強制隔離共四次，每次請求賠償
    5,000元，計為2萬元。合計此部分為545,000元。
  4.以上合計上訴人所受損害為15,033,389元。爰依侵權行為及
    醫療契約債務不履行之法律關係，提起本訴，求為判決：如
    聲明所示。
(十一)聲明：被上訴人應連帶給付上訴人15,033,389元，及自起
      訴狀繕本送達翌日起至清償日止，按週年利率5%計算之利
      息。願供擔保，請准宣告假執行。
二、被上訴人抗辯：
(一)醫者父母心，依常情，醫生治療病患不會故意用藥錯誤，上
    訴人應就陳友朋具用藥錯誤及有主觀故意用藥錯誤之事實負
    舉證責任。上訴人於草屯療養院就診期間，陳友朋依其醫學
    專業所為之診斷或用藥皆符合醫學常規，上訴人前以同一原
    因事實對陳友朋所提業務過失傷害罪之自訴，在該自訴案件
    審理中，曾將上訴人之病歷送往長庚林口醫院鑑定，藉以判
    斷陳友朋對上訴人之診斷及用藥是否有疏失，而依長庚醫院
    鑑定說明一、二內容可知，陳友朋並無過失。且上開刑事案
    件業經南投地院96年度自字第7號刑事判決諭知被上訴人陳
    友朋無罪，嗣上訴人聲明不服，亦經本院以98年度醫上易字
    第859號刑事判決駁回其上訴確定在案，另上訴人對陳友朋
    所提附帶民事訴訟請求損害賠償，並經本院以98年度附民字
    第153號刑事附帶民事訴訟判決駁回。是以，上訴人依醫療
    契約債務不履行之法律關係向草屯療養院請求損害賠償及依
    侵權行為之法律關係請求被上訴人連帶負損害賠償責任，並
    無理由。
(二)且依鑑定說明一第2點第3項所示，在臨床上，精神病患之症
    狀會隨著病程進展而有所變動，而精神科診斷更需完全依據
    現象學之學理，故精神疾病患者自前驅期到明顯發病到緩解
    期，其產生之精神病症狀均有可能不同。故上訴人嗣後經診
    斷為雙極性情感異常（燥型），乃因病程進展所然，陳友朋
    先前依據上訴人之就診現象學所為之診斷，並無過失。此外
    ，精神疾病亦常伴隨有共病現象，因此，病患於青少年時期
    發病者常因病程進展，而出現診斷之不同或更改，不應視為
    診斷錯誤。鑑定說明一第2點第2項亦載明，開立Prothiaden
    等TCA（三環抗憂鬱藥物）用於伴隨憂鬱症之精神病患係為
    常規治療。陳友朋以Prothiaden治療上訴人也都給予合理劑
    量，且臨床上上訴人並無出現中毒現象。另鑑定說明二第12
    項亦指出，Prothiaden等三環抗憂鬱藥物應不會上癮，且只
    有在個案誤食或欲自殺而大量服用時才會急性中毒，三環抗
    憂鬱藥物不會上癮，理應不會藥癮中毒。故陳友朋依據上訴
    人病情狀況，經專業判斷，適當調整Prothiaden或Sinequan
    之劑量以治療上訴人，係符合醫學常規，並無過失。是以，
    上訴人主張其服用Prothiaden，導致藥物中毒，誘發躁症，
    呈現混亂等精神障礙，顯與事實不符。
(三)又上訴人於93年7月31日共前往草屯療養院急診室就診二次
    ，第一次因精神狀況不穩定、焦慮不安，由上訴人之父親陪
    同前來，被上訴人陳友朋於是開立Lexotan藥物，Lexotan是
    屬鎮靜劑、治療焦慮之藥物，上訴人與其父親領完藥後即離
    開醫院。第二次急診是由救護車載送前來就診，第二次就診
    時，上訴人告知陳友朋，因其回家後，其父親沒有陪同上樓
    就離開了，上訴人一人回到家，感覺焦躁不安，自己覺得可
    能會自殺，於是下樓請管理員打119電話，119乃通知南投消
    防局送上訴人至草屯療養院，上訴人第二次來急診時，皆能
    詳細告訴陳友朋上開情形，並無上訴人所稱陷入意識模糊之
    情況。再者，上訴人約於一個多小時後第二次再來急診時，
    亦告知陳友朋其尚未服用此藥物，故無可能因此藥物造成意
    識模糊。是上訴人指稱陳友朋以Lexotan治療上訴人之焦慮
    情形，用藥具有過失，係毫無根據之臆測之詞。
(四)另陳友朋自93年7月31日至94年4月1日診治上訴人期間，所
    見到的是上訴人表現出焦慮不安、不能靜坐、夜眠差等現象
    ，93年7月31日上訴人急診住院，由陳友朋診斷為精神官能
    症、疑似慮病症，93年8月20日上訴人經由門診就診，陳友
    朋診斷上訴人係強迫症，而自93年9月10日起，陳友朋診斷
    上訴人係罹患精神官能性憂鬱症。而此均係陳友朋依上訴人
    就診時之主訴和臨床表徵，對照診斷準則所下之診斷，並無
    錯誤。況在陳友朋投以Prothiaden或Sinequan藥物給上訴人
    服用後，上訴人情況亦獲得改善，病情逐漸進步。此外，否
    認上訴人所稱陳友朋於其92年9月19日役男體格檢查時曾向
    上訴人表示其是精神病，應服精神病藥物，不可服用抗憂鬱
    藥物云云，兵役檢查時只會就體位判定，不會做上述診斷說
    明。
(五)再者，上訴人以其是罹患躁症，而指稱陳友朋診斷錯誤，然
    在陳友朋診治上訴人前後，草屯療養院有多位醫師亦診治過
    上訴人，然從未有醫師為上訴人罹患躁症之診斷。況由上訴
    人於中國醫藥大學附設醫院之病歷亦可得知，上訴人89年10
    月24日即曾至該院精神科初診，當時診斷上訴人為心身症，
    95年1月10日則診斷為重鬱症、單純發作、部份或未明示緩
    解中、泛焦慮症、強迫症，同年4月11日診斷為器質性情感
    徵候群，同年5月2日則診斷為重鬱症、單純發作、部份或未
    明示緩解中、泛焦慮症、強迫症，亦即至95年5月2日，該醫
    院亦診斷上訴人為重鬱症、泛焦慮症、強迫症，而非躁症。
    一直到95年5、6月間才開始有醫師診斷上訴人為躁症。至於
    上訴人主張93年7月29日佑民醫院謝文輝醫師診斷其為躁鬱
    症，實係上訴人就醫時告訴醫師之病史（躁鬱症<草療>），
    並非謝文輝醫師之診斷；其又稱會陳述有躁鬱症病史，是因
    之前蔡坤輝醫師已診斷其為躁症云云，純係上訴人及其家人
    自行推論之結果，其等非專科醫師，所為推論並無依據。上
    訴人稱情緒障礙只有二種，一種是躁鬱症、一種是憂鬱症云
    云，僅係上訴人主觀認知。綜上以觀，陳友朋依據上訴人求
    診時之主訴和臨床表徵，對照診斷準則所下之診斷並無錯誤
    。
(六)綜上可知，精神疾病有一定的本質與病程，精神病患之症狀
    會隨著病程進展而有所變動，醫師會根據病人之主訴及外在
    表現作診治，實不得以後來之診斷反推先前之診斷為疏失。
    上訴人於草屯療養院就診期間，陳友朋無論是診斷或用藥皆
    符合醫學常規，並無過失。上訴人以後來病程演變之結果，
    推論當時診療之錯誤，係屬對疾病本身不暸解所造成之誤認
    。是以，上訴人本件請求實無理由。
(七)又縱認陳友朋用藥錯誤，上訴人並未提出任何具體證據證明
    其所受損害。且上訴人之母親於96年7月16日已向草屯療養
    院函詢有關用藥問題，被上訴人草屯療養院於同年月27日即
    回覆Prothiaden是屬於三環抗憂鬱藥物，故上訴人於當時即
    知悉認定有誤診之情形，上訴人至遲應於98年7月底前對被
    上訴人起訴請求損害賠償，然被上訴人於98年10月14日方收
    到上訴人之起訴狀，上訴人之侵權行為損害賠償請求權已罹
    於時效而消滅，上訴人依侵權行為法律關係請求被上訴人連
    帶賠償損害，仍無理由。
三、原審判決：上訴人之訴及假執行之聲請均駁回。上訴人提起
    上訴聲明：原判決廢棄；被上訴人應連帶給付上訴人15,033
    ,389元，及自起訴狀繕本送達翌日起至清償日止，按週年利
    率5%計算之利息；願供擔保，請准宣告假執行。被上訴人答
    辯聲明：上訴駁回。
四、本件爭點整理及簡化之結果如下（見原審卷二296至299頁、
    本院卷二107頁背面）：
(一)兩造不爭執之事實：
  1.陳友朋係任職草屯療養院之醫師。
  2.上訴人係71年1月29日出生，曾為中興高中數理資優班學生
    ，自91年3月1日起至草屯療養院初診，經訴外人蔡坤輝醫師
    診斷為「精神分裂症、緊張型、未明示」；又於92年4月28
    日前往草屯療養院門診掛號，由訴外人呂尚恒醫師診斷為「
    未明示之焦慮狀態、疑似慮病症」；於92年5月7日至草屯療
    養院門診，由訴外人陳錦宏醫師診斷為「未明示之焦慮狀態
    、疑似慮病症」，並開立Efexor（速悅）之藥物予上訴人。
    上訴人於93年4月14日再至草屯療養院求診，仍由陳錦宏醫
    師診斷為「未明示之焦慮狀態、疑似慮病症」；於93年7月2
    4日至草屯療養院急診，訴外人黃聖林醫師亦認定「未明示
    之焦慮狀態、疑似慮病症」；於93年7月26日至被上訴人草
    屯療養院門診，陳俊鶯醫師亦認定「未明示之焦慮狀態、疑
    似慮病症」；於93年7月29日至草屯療養院門診，再由訴外
    人吳恩亮醫師診斷為「未明示之焦慮狀態、疑似慮病症」；
    於93年7月31日兩次至草屯療養院急診，第一次由上訴人之
    父陪同到院，並由陳友朋看診領藥後返家，第二次由救護車
    載送到院，急診後住院，由陳友朋診斷為「精神官能症、疑
    似慮病症」；於上訴人93年7月31日至同年8月6日住院期間
    ，陳友朋開立藥物「Artane」，且同時開立抗憂鬱藥物「
    Prothiaden」等藥物治療上訴人；於93年8月9日上訴人至草
    屯療養院門診則由訴外人歐麗清醫師診斷為「強迫症」，當
    日病歷用紙上診斷強迫症的上方記載：「PAST PSY HX：R/O
    PSYCHOSIS」；陳友朋於93年8月13日上訴人至草屯療養院就
    診時，依上訴人所提之病歷，原本當日之門診處方明細為：
    「0099男22歲Ｚ00000000000/01/29健保come alone,subjec
    tively felt less anxiety and more relaxation,sleep：
    mildly improved but淺眠but still c/o inability to
    concentrateＴhe pt didnot take the drugs prescribed
    on 93.08.09診斷：300.3強迫症處置名稱用量用法日數總量
    prothiaden 25mg 1.00粒SPC77.00 through 20mg（便通樂
    ）1.00粒SPC77.00 ativan0.5mg（lorazepam）安定文錠1.0
    0粒tans PC7 21.00支持性心理治療1.00」（上開93年8月9
    日、8月13日病歷影本見原審卷一243頁）。93年8月20日、
    同年月27日、同年9月3日於上訴人至草屯療養院歷次門診，
    均診斷上訴人係「強迫症」，並且三次的門診病歷上均有標
    示sleep：improved。而自93年9月10日起陳友朋則診斷上訴
    人係罹患「精神官能性憂鬱症」，當日門診病歷上有標示
    subjectively felt much be-tter。而在93年11月26日上訴
    人至草屯療養院門診時，依病歷所示門診處方明細左側有簡
    士釗醫師的名稱（中間有陳奇硯醫師的印章）亦同此診斷；
    94年1月3日上訴人至草屯療養院門診，則由歐麗清醫師診斷
    為「其他精神官能症」；上訴人自94年4月9日至同年6月8日
    至草屯療養院門診，蔡輝煌醫師亦均診斷上訴人係「精神官
    能性憂鬱症」；嗣94年6月15日上訴人至草屯療養院門診，
    蔡輝煌醫師更改診斷為「慢性伴有急性發作，妄想型精神病
    」。
  3.上訴人曾於88年3月24日至26日至臺中榮總醫院住院2天，89
    年10月24日即曾至中國醫藥大學附設醫院精神科初診，當時
    診斷上訴人為「心身症」，95年1月10日則診斷為「重鬱症
    、單純發作、部份或未明示緩解中、泛焦慮症、強迫症」，
    95年4月11日診斷為「器質性情感徵候群」，95年5月2日則
    診斷為「重鬱症、單純發作、部份或未明示緩解中、泛焦慮
    症、強迫症」，95年5月30日才診斷為「雙極性情感異常、
    燥型、重度伴有精神病性行為、泛焦慮症、強迫症」。
  4.陳友朋於93年8月6日投以Prothiaden之三環抗憂鬱等藥物予
    上訴人服用，且持續於93年8月20日、同年月27日、同年9月
    10日、同年月17日、同年10月1日、同年月29日、同年11月
    12日、同年12月10日、同年月24日、94年1月21日、同年2月
    4日、同年月18日、同年3月4日、同年月18日等歷次門診均
    開立Prothiaden等作為治療藥物，而自93年9月10日起，該
    藥物每日用量達5粒（Prothiaden每粒份量為25mg），93年
    10月1日起則每日用量達6粒，惟自94年4月1日陳友朋改投
    Sinequan，亦屬三環抗憂鬱藥物作為治療上訴人之處方。
  5.上訴人於94年12月23日經草屯療養院施以智力測驗結果，顯
    示上訴人之認知功能已有明顯落差與缺陷，智力功能明顯下
    降。
  6.陳友朋曾於上訴人93年8月6日自草屯療養院出院後通報轉介
    南投市衛生所。
  7.上訴人認陳友朋涉業務過失重傷害上訴人，提起自訴，南投
    地院98年3月6日以96年度自字第7號（下稱刑事一審）刑事
    判決陳友朋無罪，上訴人提起上訴，經本院98年8月27日以
    98年度醫上易字第859號（下稱刑事二審）刑事判決駁回上
    訴確定。
(二)本件爭執之事項：
  1.陳友朋對上訴人之診治是否有故意或過失錯誤之診斷及用藥
    ，致上訴人身體、健康受到傷害，而對上訴人造成侵權行為
    ？
  2.陳友朋對上訴人如有侵權行為，上訴人所受損害為何？被上
    訴人是否應負連帶賠償責任？
  3.上訴人之侵權行為賠償請求權是否已罹於時效而消滅？
  4.草屯療養院就陳友朋醫治上訴人之醫療行為是否有醫療契約
    債務不履行？
五、本院之判斷：
(一)上訴人雖主張其於93年7月31日起至94年4月8日止接受陳友
    朋診治期間，已有躁鬱症及精神病症狀，惟陳友朋竟未盡診
    斷之義務，而錯誤診斷為精神官能症、焦慮症、強迫症、憂
    鬱症云云，惟被上訴人否認有錯誤診斷之情事，並以前詞置
    辯。經查：
  1.按臨床上，精神科病患之症狀會隨病程進展而有所變動，而
    精神科診斷更需完全依據現象學之學理，故精神疾病患者自
    前驅期至明顯發病，再至緩解期，其產生之精神病症狀均有
    可能不同，此外，精神疾病亦常伴隨共病現象，病患於青少
    年時期發病者常因病程進展而出現診斷不同或更改，但應不
    能視為診斷錯誤；又臨床上，精神科診斷至目前為止仍是現
    象學診斷，主要係依個案臨床表徵，並照「診斷準則」下判
    斷。且上訴人另以陳友朋涉有業務過失傷害而提起刑事自訴
    ，經該刑事案件送請長庚醫院鑑定，該院97年5月13日（97
    ）長庚院法字第0137號函鑑定意旨，及該院97年10月28日（
    97）長庚院法字第0789號函所示鑑定意旨第1項亦同此認定
    （見原審卷第二宗第198-199頁，原審卷第二宗第201頁）。
  2.查，依陳友朋於前揭期間診治上訴人所為病歷記載，均未診
    斷上訴人有躁症，亦未有上訴人呈現上開指訴躁期病徵之記
    載，且該期間前後，草屯療養院有多位醫師亦診治過上訴人
    ，均未有醫師為上訴人罹患躁症之診斷等語，如兩造不爭執
    事實第二項之內容所示。次查，由上訴人於中國醫藥大學附
    設醫院之病歷亦可得知，上訴人89年10月24日即曾至該院精
    神科初診，當時診斷上訴人為心身症，95年1月10日則診斷
    為重鬱症、單純發作、部份或未明示緩解中、泛焦慮症、強
    迫症，同年4月11日診斷為器質性情感徵候群，同年5月2日
    則診斷為重鬱症、單純發作、部份或未明示緩解中、泛焦慮
    症、強迫症，亦即至95年5月2日，該醫院亦診斷上訴人為重
    鬱症、泛焦慮症、強迫症，至95年5月30日始診斷為「雙極
    性情感異常、燥型、重度伴有精神病性行為、泛焦慮症、強
    迫症」等情，亦有前揭兩造不爭執事實第三項之內容可稽。
    綜上可知，自89年10月24日起至95年5月30日之前，均無醫
    師診斷上訴人為躁症。則陳友朋為上訴人診治期間，依病患
    主訴及其臨床上觀察之症狀，而診斷上訴人患「焦慮症」、
    「強迫症」、「精神官能性憂鬱症」等，自難認其有何診斷
    錯誤之情事。
  3.上訴人雖主張其於93年8月至94年6月間已有焦慮不安、無法
    靜坐、走來走去之症狀，更出現睡眠時間減少、話多、無法
    控制慾望、花錢遠超過能力範圍、電話費暴增、向圖書館借
    書逾期不還、計畫一堆、手舞足蹈、自我感覺良好、舌頭跟
    不上思維等現象，並提出向銓達文教機構訂購升大學叢書花
    費9900元之訂購貨運標籤；93年3月27日加入好萊塢健身中
    心入會費4,400元、月費1588元之入會單；於網路電視購物
    （奈米西鈣、能量水）共10,800元之出貨單；參加超強記憶
    學習課程上課聯絡單；上訴人母親93年8月30日就上訴人積
    欠無線電話費2,090元之同意代償聲明書、遭催繳積欠之電
    話費用2,066元之存證信函等件為證（見原審卷第三宗第92
    至96、89、90頁參照），故上訴人已有明顯之躁症病徵云云
    。惟依長庚醫院97年10月28日（97）長庚院法字第0789號函
    所示第4項第1段鑑定意見：臨床上如焦慮症、憂鬱症、精神
    分裂症等精神疾病均會出現有焦慮、坐立不安、注意力不集
    中、食量大、走路快、衝動等症狀，故上開症狀屬非特異症
    狀等語（見原審卷第二宗201頁），是上訴人縱有此部分症
    狀，尚不能即認為患有躁症。上訴人雖又引據同鑑定函第4
    項第2段、第6項所載「若病患出現說話速度快、話多、亂講
    電話、走路快、亂花錢、衝動等症狀時，臨床上可高度懷疑
    診斷為躁症或輕躁症」，以及「輕躁期可能出現情緒高昂、
    充滿活力、易煩躁、發脾氣、睡眠需要減少、話多、好動、
    喜歡從事一些愉悅的事情，例如亂花錢、飆車、或性需求增
    加等」（見原審卷第二宗第201頁），為陳友朋誤診之依據
    。惟被上訴人否認上訴人有告知陳友朋其有前述症狀，且觀
    諸上訴人自93年7月31日至94年6月間至草屯療養院就診之全
    部病歷資料，從未見及陳友朋診治上訴人時曾有上開病徵之
    記載，且亦未曾有上訴人胡亂購物、大量使用行動電話與肆
    意參加健身中心、補習課程等之具體行為之載述，是上訴人
    提出上開證物不足以證明上訴人已就前揭情事告知陳友朋知
    悉。
  4.又上訴人主張上訴人及其家人就診時，曾將其有說話速度快
    、話多（亂講電話）、走路快、亂花錢、衝動、偷竊等莽撞
    行為之「躁症」病徵告知陳友朋，惟陳友朋卻未記載在病歷
    中，是以不能以病歷未記載即否認上訴人有躁症之症狀及陳
    友朋知情之事實云云。惟經本院依職權調閱刑事案件卷宗，
    陳友朋於刑事二審亦否認上訴人或其家人曾告知此部分症狀
    （見刑事二審卷210頁），上訴人自應舉證證明。證人即上
    訴人母親尹秋娥雖於本院刑事庭證稱：伊大部分的時間都有
    陪上訴人去看診，在93年9月3日當天伊帶上訴人去草屯療養
    院掛陳友朋之門診，當天伊還買了紅龍水果100元送給陳友
    朋，事後他在病歷表上竟然記載是上訴人1個人去看診。伊
    每次陪上訴人去看診時，都有跟陳友朋說上訴人的症狀有愛
    講電話，且話很多、講話速度愈來愈快、每天走來走去、愛
    買東西亂花錢，陳友朋則說花錢是正常的，他說上訴人是要
    準備大學聯考，那是正常的，伊所花的錢對上訴人要參加聯
    考是有幫助的，然後伊說上訴人很愛講電話，上訴人當時辦
    了3支手機，其中1支手機是伊付錢的，陳友朋說年輕人這樣
    是正常云云（見刑事二審卷第81頁）；另證人即上訴人之妹
    妹施妍品於本院刑事庭亦證稱：上訴人住院第2天，媽媽（
    即證人尹秋娥)上午的時候，就跟陳友朋醫師談了1個多小時
    ，媽媽說小哥（即上訴人）吃了抗憂鬱藥之後，有妄想、越
    來越愛說話、亂講電話、一口氣辦了3支手機，和以前的上
    訴人完全不同，還花了1萬多買了能量水、還買一堆參考書
    ，另外上訴人變得很怪，還會去圖書館偷一堆書。媽媽跟陳
    友朋醫師說上訴人吃了抗憂鬱藥之後就行為異常，有妄想，
    結果就被學校退學了云云（見刑事二審卷第206頁反面至第
    208頁）。惟查：
    (1)上訴人於接受陳友朋治療期間，僅於93年8月20日曾與其
      母及妹妹即證人尹秋娥、施妍品一起前往看診（病歷上載
      ：come with mother and sister），另於94年3月18日、
      4月1日則由證人尹秋娥陪同前往看診（病歷上記載：come
      with  mother）；此有門診病歷附卷可證（見原審病歷資
      料卷106-112頁），證人尹秋娥證稱：伊每次均有陪同上
      訴人前往看診等情，與上開病歷記載不符，尚難憑採。
    (2)證人尹秋娥雖另以：93年9月3日當天，伊有帶上訴人去草
      屯療養醫院掛陳醫師的診，當天伊買了100元的紅龍水果
      送給陳友朋，事後他在病歷表上竟然記載是上訴人1個人
      去看診云云，而質疑陳友朋所為之病歷記載顯有不實。陳
      友朋在刑事二審審理中固坦承確有收到證人尹秋娥所贈送
      之紅龍水果，然辯稱：伊已忘記係何時收到尹秋娥所贈送
      水果，但當天她並沒有進入診間，伊係走出診間後才碰到
      她等語（見刑事二審卷第212頁反面)。查證人尹秋娥縱有
      購買紅龍水果送給陳友朋，亦不足以證明其當天確有進入
      診療間陪同上訴人看診，豈能因此即推論陳友朋所為之病
      歷記載確有不實；況病患家屬贈送醫師水果以表示謝意，
      雖為人之常情，但衡諸經驗法則判斷，為避免困擾，以免
      造成收禮者尷尬，一般人自會選擇病患較少之場合將禮物
      送給醫師，應不致於在眾多病患候診之場合下，公然將禮
      物一併帶入診療間，是陳友朋上開所辯，尚堪採信。再觀
      之陳友朋所製作之門診電子病歷，其就上訴人每次前往看
      診時，就係單獨前來（come alone），或由他人陪同看診
      （come with mother and sister或come with mother)，
      均有詳細記載（見原審病歷資料卷106-112頁），且以當
      時之「醫病關係」（證人尹秋娥尚會贈送水果予陳友朋，
      顯示當時醫病關係良好），陳友朋應不可能慮及上訴人事
      後會提出本件訴訟，而事先防範，故意漏未記載證人尹秋
      娥每次均有陪同上訴人看診；及就上訴人症狀漏未記載之
      情事，上訴人指摘陳友朋之病歷記載不實，亦不足採信。
    (3)按人之記憶會隨時間之過往而漸次淡忘，證人施研品於98
      年8月13日至本院刑事庭作證，距離上訴人於93年7月31日
      因急診而住進草屯療養院接受陳友朋治療，已相隔5年之
      時間，其是否尚能清楚具體描述當時證人尹秋娥與陳友朋
      之對話內容，即有可疑；且證人施研品就：「跟施穎健一
      起去時，妳有看到在庭的蔡醫師，那時候是什麼時候？」
      答稱：「不太記得。上學的時候，因為是星期六。」等語
      （見刑事二審卷第206頁反面至第208頁）；然其卻能就證
      人尹秋娥當時曾對陳友朋說過哪些話，卻能清楚、詳細陳
      述，顯與常情有違。證人尹秋娥及施研品分別係上訴人之
      母親及妹妹，衡情其所為之證詞難免偏頗，是渠等上開所
      證，均難採信。故均不能證明陳友朋已受告知上訴人有前
      揭症狀。
  5.雖上訴人主張佑民醫院之謝文輝醫師於93年7月29日即診斷
    上訴人為躁鬱症，且謝文輝醫師當日為上訴人注射躁症藥物
    （HALDOL），因HALDOL是抗精神病藥物，可見謝文輝醫師是
    診斷上訴人為精神病，且確定這個精神病是躁鬱症云云。惟
    被上訴人否認謝文輝醫師曾診斷上訴人為躁鬱症，並抗辯：
    病歷上「躁鬱症（草療）」之記載，係上訴人就醫時告訴醫
    師之病史，並非謝文輝醫師之診斷等語。查佑民醫院謝文輝
    醫師於93年7月29日之急診病歷上「過去病史」記載有「躁
    鬱症（草療）」之文字，就診科別「內」（非精神科），並
    未記載謝文輝醫師之診斷為「躁鬱症」，此有原審向佑民醫
    院函調之上開急診病歷可憑（見原審卷第三宗323頁）；再
    查，該院93年7月29日患者看診資料記載之診斷為「尿滯留
    、精神官能性憂鬱症、錐體外疾病及不正常動作疾患」，又
    佑民醫院於97年7月29日出具之診斷證明書記載「病名：尿
    滯留」、「上訴人於93年7月29日至院急診行一般導尿計急
    診壹次」，有佑民醫院函送及上訴人提出之上開患者看診資
    料及診斷證明書附卷可稽（見原審卷第三宗322頁反面、原
    審病歷資料卷第63、65頁）。另依長庚醫院97年10月28日（
    97）長庚院法字第0789號函所示鑑定意旨第16項記載：「精
    神科醫師在何種狀況下會開Haldol（好度）予病患服用？1.
    個案出現幻覺、妄想等精神病症狀時。2.個案出現激動、躁
    動等情緒性行為，無法平靜時」等語（見原審卷二第203頁
    ）。上訴人雖以林信男醫師所著「精神科物理及藥物治療」
    記載：「在治療安非他命精神病時使用Haldol」等語，以駁
    斥前開鑑定意見，惟該書前引意見並不能直接反面推論使用
    Haldol時均係用以治療安非他命精神病。上訴人據以駁斥鑑
    定意見，洵屬無據。且佑民醫院檢送之當日之護理記錄單記
    載「14：50、情緒不穩、Haldol…」（見原審卷第三宗323
    頁），是僅能證明因當時上訴人情緒不穩，故開立Haldol藥
    物，並不能證明謝文輝醫師已診斷上訴人為精神病或躁鬱症
    。綜上，上訴人主張謝文輝醫師於93年7月29日即診斷上訴
    人為躁鬱症，並不可採。
  6.上訴人又稱：情緒障礙只有二種，一種是躁鬱症、一種是憂
    鬱症云云，蔡坤輝醫師已診斷其為躁症云云，亦為被上訴人
    所否認。上訴人上開主張係提出蔡坤輝醫師填載之91年1月3
    日台灣省南投區中等學校心理衛生諮詢服務中心諮詢個案記
    錄表1紙為證。惟該記錄表係蔡坤輝至上訴人學校對上訴人
    進行諮詢記錄，雖諮詢建議欄載有「1.診斷：早發於成長之
    情緒障礙」，惟該記錄表內諮詢建議欄僅記載「3.目前不需
    用藥，採行為療法及支持性心理治療」，並未有任何上訴人
    患有躁鬱症或躁症之診斷，此有該記錄表附卷可稽（見原審
    卷病歷資料第17頁），上訴人據上開記錄表指蔡坤輝醫師已
    診斷上訴人有躁症云云，無非係其主觀認知及其自行推論之
    結果，其等非專科醫師，所為推論並無依據，並不足採。是
    上訴人據以主張陳友朋之診斷有誤，亦不可採。
  7.上訴人又以陳友朋於上訴人自93年7月31日至同年8月2日住
    院期間，亦為上訴人注射抑制癲癇藥物（Neuropam=Anxicon
    =Ativan=  Lorazepam=Benzodiazepine），並認陳友朋於93
    年7月31日為上訴人看診時，已確定上訴人引發癲癇即躁鬱
    症云云。惟查，陳友朋於上訴人上述住院期間，固曾為上訴
    人注射Neuropam及Ativan，有住院病歷附卷可稽（見原審病
    歷資料卷第75頁），惟依上訴人提出Neuropam藥物網路資料
    ：「Ativan藥物，和Neuropam為同成分藥品，而Neuropam的
    適應症為：焦慮失眠症。(１)由情緒引起的自律神經症狀，
    如頭痛、心悸、胃腸不適、失眠等。(２)精神官能症包括焦
    慮、抑鬱、強迫思想及行為、恐懼及混合反應。(３)精神病
    或嚴重抑鬱症之焦慮，作為輔助治療。」（見原審卷第一宗
    106頁）並非上訴人所稱之「抑制癲癇藥物」或「躁鬱症藥
    物」云云，且癲癇與躁鬱症亦非同一疾病，是其指陳友朋為
    上訴人注射「抑制癲癇藥物即躁鬱症藥物」云云，並無根據
    ，亦不能據以證明上訴人主張陳友朋於93年7月31日當時已
    診斷上訴人有躁鬱症或癲癇云云屬實。
  8.上訴人再主張：陳友朋於92年9月19日協助役男體格檢查時
    ，已判定上訴人為精神病，曾向上訴人表示其是精神病，應
    服用精神病藥物，不可服用抗憂鬱藥物，並提出役男體格檢
    查表1紙為據（見本院卷第二宗101頁）。惟被上訴人否認上
    訴人所稱陳友朋於其92年9月19日役男體格檢查時曾向上訴
    人表示其是精神病，應服精神病藥物，不可服用抗憂鬱藥物
    云云，抗辯：兵役檢查時只會就體位判定，不會做上述診斷
    說明等語。經查，上訴人提出之役男體格檢查表上蓋有醫師
    陳友朋之戳章，診斷欄係記載「疑似焦慮症」，體位「184
    」，並未記載診斷為「躁鬱症」，上訴人雖以「體位：184
    」即指精神病，精神病只有包含三種，即躁鬱症、精神分裂
    、妄想症云云，並提出體位區分標準為憑（見本院卷第二宗
    102、103頁），惟查，該體位區分標準項次184之欄位區分
    為「精神病」，但並未區分精神病之類別，且上開役男體格
    檢查表上既經陳友朋記載診斷「疑似焦慮症」，上訴人主張
    陳友朋於當時已診斷上訴人患有精神病（包含三種，即躁鬱
    症、精神分裂、妄想症），告知不可服用抗憂鬱藥物云云，
    並無證據證明，其此項主張，即屬無據。
  9.依前揭兩造不爭執事實第二、三項內容所示之上訴人就診及
    醫師各次診斷經過情形，顯見上訴人之精神疾病隨病程發展
    確實有多變之現象，以致多位診治醫師隨上訴人所呈現之不
    同病徵，亦有為不同診斷之情形，自不得因各醫師就上訴人
    因病程之發展所出現臨床表徵之不同診斷，即認定陳友朋有
    診斷錯誤之情形。是上訴人雖於95年5月30日經中國醫藥大
    學附設醫院醫師診斷為「雙極性情感異常、燥型、重度伴有
    精神病性行為、泛焦慮症、強迫症」等情，惟該院之精神科
    醫師，實亦歷經95年1月至同年5月間之多次門診，亦未認定
    上訴人罹有「躁症」，嗣於95年5月30日始診斷上訴人係患
    有「雙極性情感異常、燥型」（即躁鬱症），是知中國醫藥
    大學附設醫院並非立即診斷上訴人所患為躁鬱症甚明，故上
    訴人所罹之精神疾病，隨病程發展而有多轉變，陳友朋僅能
    依現象學作診斷，自難立即判斷上訴人患有躁鬱症，此由草
    屯療養院及中國醫藥大學附設醫院另有多位專業醫師於當時
    均未能診斷上訴人罹患躁鬱症可知。綜上，本件不能證明陳
    友朋有診斷錯誤之情形。
(二)上訴人復主張陳友朋自93年7月31日起已知上訴人有躁鬱症
    ，及精神病妄想症狀，應禁用三環抗憂鬱劑，並因服用之前
    醫師所開抗憂鬱劑「速悅」造成極重度中毒，卻故意繼續濫
    用、誤用與抗憂鬱劑速悅相同有焦慮與自殺副作用，且對上
    訴人毫無治療效果之含安非他命之三環抗憂鬱藥物等藥物，
    並過量使用，致上訴人身體、健康受藥物中毒等傷害云云，
    惟經被上訴人否認，經查：
  1.依本院前揭理由已認定，陳友朋於診治上訴人期間之診斷並
    不能證明有何誤診情事。又本件經刑事案件送請長庚醫院鑑
    定結果，亦認：「依據病歷記載，個案於93年7月31日起開
    始用TCA等藥物（即三環抗憂鬱藥物），惟經詳加參閱個案
    自93年8月起至94年6月4日門診病歷記載，個案歷經多位不
    同醫師診治，但病歷均未記載任何躁期症狀與診斷。經查，
    臨床上藥物TCA其藥物性質並非為中樞神經興奮劑，且藥物
    TCA開立用於伴隨憂鬱症之精神病患亦為治療常規，故無法
    推論個案出現之精神病症係可歸因TCA長期服用。」，「揆
    諸個案之就醫歷程，相關醫師之診斷及用藥應無疏失之處」
    ，此有長庚醫院97年5月13日（97）長庚院法字第0137號函
    鑑定意見可稽（見原審卷二第198-199頁）；又該院97年10
    月28日（97）長庚院法字第0789號函所示鑑定意旨第10項認
    ：「Prothiaden是抗憂鬱藥物，抗憂鬱雖然有副作用，仍是
    強迫症之首選藥物」（見原審卷二第202頁），綜上，陳友
    朋針對上訴人診療時所呈之症狀用藥，以及所投藥物之用量
    ，應符合醫療常規，上訴人主張陳友朋用藥錯誤，尚屬無據
    。
  2.上訴人主張其因發生嚴重頭暈症狀，於93年7月31日至草屯
    療養院第一次急診，陳友朋診斷上訴人為其他精神官能症、
    疑似慮病症，開立舒錠（Lexotan）予上訴人服用。上訴人
    有服用上開藥物，上訴人返家後，即相當焦慮不安、無法靜
    坐、走來走去，認為自己可能自殺，遂於同日經南投消防局
    救護車載送至被上訴人草屯療養院第二次急診，上訴人到院
    時已意識模糊，當日即辦理住院，故陳友朋以Lexotan治療
    上訴人，用藥不當云云。惟被上訴人否認其此部分用藥不當
    ，並抗辯：上訴人當日第一次急診時因精神狀況不穩定、焦
    慮不安，由上訴人之父親陪同前來，陳友朋即開立Lexotan
    即鎮靜劑及治療焦慮之藥物，上訴人與其父親領完藥後即離
    開醫院。第二次急診是由救護車載送上訴人前來就診，第二
    次就診時，上訴人告知陳友朋，因其回家後，其父親沒有陪
    同上樓就離開了，上訴人一人回到家，感覺焦躁不安，自己
    覺得可能會自殺，於是下樓請管理員打119電話，119乃通知
    南投消防局送上訴人至草屯療養院，上訴人第二次急診時，
    皆能詳細告訴陳友朋上開情形，並無上訴人所稱陷入意識模
    糊之情況，且上訴人告知陳友朋其尚未服用上開藥物，故無
    可能因此藥物造成意識模糊等語。經查，上訴人於當日第二
    次急診時，曾向陳友朋陳述：伊回到家後，就覺得無法自控
    ，想自殺，於是下樓找大樓管理員打電話向119求助，由消
    防局人員送至草屯療養院急診等情，此除有陳友朋所製作之
    急診接案記錄單附卷可證（見原審病歷資料卷第72頁）外，
    且該院入院護理評估有關病患入院摘要欄亦有相同記載，有
    入院護理評估(二) 之記錄附卷可參（見同前卷第80頁)；而
    消防局人員接觸上訴人之時間點與陳友朋不同，且上訴人係
    因回家後覺得無法自控，想自殺，乃下樓找大樓管理員打電
    話求助，而當其經救護車送往草屯療養院後，經由醫院護理
    人員之安撫，其失控之情緒應已得到緩解，是當陳友朋前來
    診療時，衡情上訴人此時之意識應已恢復正常，是陳友朋此
    部分所辯，與護理評估(二)之記錄相符，且不違常理，足堪
    採信，且並無證據證明上訴人上開身體不適情形係因服用陳
    友朋開立之Lexotan所致，上訴人指其用藥不當，即難採憑
    。
  3.上訴人雖主張其服用陳友朋開立之Prothiaden、Sinequan等
    三環抗憂鬱藥物，產生藥癮中毒現象云云，惟經被上訴人否
    認，且服用三環抗憂鬱藥物，並不致產生藥癮中毒現象，亦
    據長庚醫院鑑定說明如次：「１、三環抗憂鬱藥物有副作用
    ，且副作用與劑量有關。２、三環抗憂鬱藥物應不會上癮。
    ３、三環抗憂鬱藥物只在個案誤食或欲自殺而大量服用時才
    會『急性中毒』。抗憂鬱藥物不會上癮，理應不會『藥癮中
    毒』，僅會有副作用，抗憂鬱藥物之副作用多與劑量有關，
    且不會累積，只要減輕藥量或停藥即可。」有該醫院97年10
    月28日（97）長庚院法字第0789號函附補充鑑定說明第12點
    在卷足憑（見原審卷第二宗第30、32頁）。足見該等藥物除
    非個案誤食或欲自殺而大量服用時才會「急性中毒」，並不
    會產生藥癮中毒之情事。陳友朋並曾投予上訴人達每日6粒
    Prothiaden，每粒25mg，每日6粒總劑量150mg，Sinequan每
    日1粒，每粒25mg，有93年10月1日至94年4月1日之病歷附卷
    可稽（見原審病歷資料卷第108-112頁），然Prothiaden每
    日最高容許劑量為450mg，又Sinequan每日最高容許劑量為
    300mg，此有上訴人提出林信男所著「精神科物理及藥物治
    療」1書第76－77頁在卷可據，則陳友朋施以上開用藥，顯
    未逾越前揭著作所列載之最高容許劑量。是以上訴人以陳友
    朋上開投藥已使上訴人產生神智混亂、迫害妄想等藥癮中毒
    之現象云云，亦不可採。
  4.上訴人又稱陳友朋誤用三環抗憂鬱藥物之副作用致上訴人更
    加焦慮、引發躁症等語。惟依前說明，陳友朋係針對其診斷
    之症狀而開立三環抗憂鬱藥物，不能逕以該藥物可能有副作
    用，即認其開藥錯誤情事。且原審向長庚醫院函詢關於該院
    97年8月18日函文第14點「躁鬱症患者使用三環抗憂鬱藥物
    會產生何種效果？」請說明會產生何種副作用？（見原審卷
    第三宗253頁），經該院函復：「臨床上，躁鬱症之病情進
    展通分為「鬱期」、「躁期」及「混合期」（即「鬱期」與
    「躁期」之症狀同時出現或快速混雜出現），但可能因服用
    藥物之因素，造成「鬱期」、「躁期」及「混合期」之轉換
    ，即若係處於「鬱期」之個案，經服用抗憂鬱藥治療憂鬱症
    後，症狀已有改善，若此時停止用藥，個案可能又回復鬱期
    ，而繼續用藥則有可能轉變成躁期，故一般臨床病患服用抗
    憂鬱症藥物，均有可能讓個案轉為躁症（不論個案係在憂鬱
    狀態，或處於憂鬱症已改善），故躁鬱症之用藥極難拿捏，
    端視臨床醫師的判斷，惟臨床上相關精神疾病之病情變化恐
    難以事先防範，因此無法推估其病情之進展，與相關醫護人
    員之醫療行為及用藥有何相關。」，亦有長庚醫院99年10月
    5日（99）長庚院法字第0905號函附卷可憑（見原審卷第四
    宗213頁）。是亦不能證明陳友朋開立抗憂鬱症藥物，有不
    符醫療規範之情形。
  5.上訴人並主張陳友朋告知上訴人因服用Efexor（速悅）藥物
    中毒，並於93年7月31日停用速悅，且由陳友朋於93年7月31
    日至同年8月2日，分別對上訴人注射抗焦慮劑（Neuropam、
    Ativan等）以戒斷藥物濫用，足見陳友朋已確定前面醫師濫
    用藥物；陳友朋復於93年8月向南投衛生所通報上訴人因服
    用速悅中毒，導致藥物性精神病（中毒性精神病）而列管在
    案，竟仍故意以和速悅相同副作用，且對上訴人毫無治療效
    果之三環抗憂鬱劑治療上訴人云云，並提出轉介單為證（見
    原審卷第一宗25、56頁）。惟查，抗憂鬱之藥物不僅一種，
    上訴人雖未開立前一位醫師陳俊鶯開立之速悅，但嗣亦有開
    Prothiaden、Sinequan等三環抗憂鬱等藥物予上訴人服用，
    此有前揭兩造不爭執事實第4項可憑，自不能僅以陳友朋曾
    於93年7月31日停用速悅，即認陳友朋認上訴人服用抗憂鬱
    藥物速悅發生藥物中毒。且依上訴人提出之Neuropam藥物網
    路資料可知，Ativan藥物，和Neuropam均為同成分藥品，適
    應症為：焦慮失眠症（見原審卷第一宗106頁），上訴人稱
    陳友朋開立之藥物係用以戒斷藥物濫用，並無根據。且上訴
    人提出之轉介單，係陳友朋於上訴人93年8月6日出院之後轉
    介南投市衛生所之資料，其上係記載醫師之診斷為「焦慮症
    」、「發病時症狀：焦慮不安、自殺意念」，並無任何通報
    上訴人因服用抗憂鬱藥物速悅中毒，導致藥物性精神病（中
    毒性精神病）之記載，是上訴人主張陳友朋曾為此項通報，
    即屬無據。故上訴人主張陳友朋明知上訴人服用抗憂鬱藥物
    速悅中毒，並已為通報，及為其戒斷藥物中毒，竟仍故意繼
    續濫用三環抗憂鬱劑治療上訴人云云，均不可採。
  6.上訴人再主張其於94年5月7日就診，已由蔡輝煌醫師歸列為
    藥癮病患，足見上訴人確已因長期服用三環抗憂鬱藥物，而
    產生藥癮云云。惟查蔡輝煌醫師於本院刑事庭已陳稱：伊94
    年4月至6月有看一般精神科，亦有看藥癮特別門診，一般精
    神科亦看藥癮病患，藥癮特別門診時間，亦有診治一般精神
    科患者，結帳時再依疾病分類歸為健保或非健保（藥癮），
    上訴人要選擇看那一位醫師，由其自己決定，並非伊幫上訴
    人約診，不是伊將上訴人轉至藥癮治療，因伊於成癮治療門
    診時間診治上訴人，上訴人即以為自身已係藥物成癮，顯有
    誤會，且上揭藥物是否會成癮應由專家鑑定之等語（見刑事
    一審卷第二宗87-88頁），有草屯療養院94年4、5、6月份等
    門診表、蔡輝煌醫師94年4月9日成人精神科門診掛號病患明
    細表與94年6月8日成癮治療科門診掛號病患明細表附於刑事
    一審卷宗可稽（見刑事一審卷第二宗第93至99頁），核屬相
    符。由上開94年5月7日之掛號病患明細表上訴人之身分記載
    為「健保」而非「藥癮病患」；且由上開證物亦可證明因蔡
    輝煌醫師併擔任藥癮治療特別門診之醫師，然成人精神科之
    一般精神病患亦得選擇該藥癮治療特別門診之時間掛號就診
    ，且蔡輝煌醫師於該等門診時間，非但治療成癮者，亦診療
    一般精神病患，反之縱係一般門診時間，非但一般精神病患
    得於該時間就診，藥癮患者亦可選擇該一般門診時間掛號就
    診。是上訴人主張其已被歸入藥癮患者，係屬誤會，上訴人
    據此即認自身已有藥癮中毒之情事，更屬誤認，並不足採。
  7.上訴人雖又主張於91年3月1日蔡坤輝醫師已診斷上訴人為精
    神分裂症（上訴人並稱：這個診斷是錯誤的，應記載為類似
    精神分裂症，見本院卷第二宗144頁反面）），惟有精神分
    裂症不能給予抗憂鬱的藥物，如果給予抗憂鬱的藥物會加重
    病情，且不能改善病情，因為抗憂鬱的藥物含有安非他命，
    是屬於提神用的，且依「物理及藥物治療」一書第98頁指出
    「必需先弄清楚病人以前確實沒有過精神病，以防提神藥物
    誘發精神病的危險」等語，並提出該本書為據。惟查，該書
    第98頁所稱之「提神藥物」是指安非他命等如同書第100頁
    「表10.」所列之提神藥物，此有該書可稽，而上訴人指稱陳
    友朋開立予上訴人之三環抗憂鬱藥物各項藥名，均不在該「
    表10.」所示之提神藥物之列，且三環抗憂鬱藥物亦非管制藥
    物「安非他命」，亦非中樞神經興奮劑，已有前揭鑑定意見
    可稽（見原審卷第二宗第198-199頁）。上訴人上開主張，
    僅係其片面推論之結果，並不能據以證明陳友朋有用藥錯誤
    之情事。
(三)綜上所述，本件不能證明陳友朋對上訴人之診治有故意或過
    失診斷錯誤或用藥不當，亦不足以證明上訴人所稱其病症係
    因服用三環抗憂鬱藥物所致，以及上訴人所稱其所受身體、
    健康之傷害與服用三環抗憂鬱藥物有何因果關係存在，自難
    認陳友朋對上訴人應負侵權行為之損害賠償責任，草屯療養
    院亦無從與陳友朋負連帶賠償之責。從而，上訴人依侵權行
    為規定，請求陳友朋、草屯療養院連帶賠償其所受損害，即
    屬無據。上訴人另主張其經93年4月1日、93年7月23日、93
    年8月9日，南投縣政府多次判定為兵役體檢184精神病免役
    除管云云，並聲請訊問證人即南投縣政府民政處蕭家秦（見
    本院卷第二宗75、76頁）。然查，上訴人是否曾經上開體檢
    判定，與本件認定陳友朋有無誤診及用藥錯誤無涉，並無調
    查之必要。至於上訴人聲請訊問其餘證人詳如其100年3月28
    日提出之民事調查證據聲請狀所載（見本院卷第二宗75-80
    頁），並無調查之必要，併此說明。
(四)另上訴人主張依醫療契約債務不履行之法律關係為本件請求
    部分：
  1.按因可歸責於債務人之事由，致為不完全給付者，債權人得
    依關於給付遲延或給付不能之規定行使其權利。民法第227
    條第1項定有明文。而該條所稱之不完全給付，係指債務人
    已為給付，惟因可歸責於債務人之事由，致未依債務本旨而
    為給付而言。故債權人於受領給付後，以債務人給付不完全
    為由，請求債務人損害賠償時，應由債權人先舉證證明債務
    人所提供之給付與債之本旨不合，而屬不完全給付，且致其
    遭受損害之事實後，債務人始須就給付不完全乃非可歸責於
    己之免責事由，負舉證責任。
  2.上訴人主張草屯療養院就本件醫療契約提供之醫療行為（即
    陳友朋之診治）係為不完全給付（瑕疵給付），應負債務不
    履行損害賠償責任，惟為草屯療養院所否認，則依上開說明
    ，應先由上訴人就其主張不完全給付一事負舉證責任。又按
    醫療契約與其他以提供勞務作為一方當事人給付內容之契約
    類型（如委任、僱傭、承攬）相異之處，在於醫療機構為病
    患進行醫療行為之過程中，病患之身體經常出現眾多無法預
    測之變化，故難以民法債編各論針對上述單一型態之勞務給
    付契約類型所作規定加以規範，從而，在探究醫療機構就醫
    療契約之履行有無合於債之本旨時，應特別著重於其使用人
    ，即為病患實際進行治療或照顧之醫師及護理人員，是否已
    針對醫療過程中病患發生之種種變化，給予適當之處置，尚
    不得以病患在接受醫療或照護行為後死亡，或醫療與照護行
    為未達到其預期之效果，即認為醫療機構有不完全給付之情
    形。而承前所述，本件不能證明陳友朋對於上訴人之診治有
    何故意或過失之錯誤診斷及用藥，以致上訴人身體、健康受
    到傷害情形存在，依前開說明，實不得僅因上訴人之精神疾
    病隨病程發展確實有多變之現象，即推論上開醫療給付有不
    完全給付之情形。從而，上訴人請求草屯療養院對其負債務
    不履行之損害賠償責任，亦非有據，難以准許。
六、從而，上訴人依侵權行為之法律關係，請求被上訴人連帶賠
    償上訴人15,033,389元及法定遲延利息，及依醫療契約債務
    不履行之法律關係，請求草屯療養院賠償上開金額及法定遲
    延利息，均無理由，應予駁回。而上訴人之訴，既經駁回，
    其假執行之聲請，亦失所依附，應併予駁回。原審為上訴人
    敗訴之判決，及駁回其假執行之聲請，並無不合。上訴意旨
    指摘原判決不當，求予廢棄改判，為無理由，應予駁回。
七、本件事證已臻明確，兩造其餘攻擊、防禦方法及所提出之各
    項證據資料，核與判決結果不生影響，爰不逐一論述，附此
    敘明。
八、據上論結，本件上訴為無理由，依民事訴訟法第449條第1項
    、第78條，判決如主文。
中    華    民    國   100    年    8     月    9     日
                民事第七庭    審判長法  官  饒鴻鵬
                                    法  官  李平勳
                                    法  官  張瑞蘭
以上正本係照原本作成。
如對本判決上訴，須於收受判決送達後20日內向本院提出上訴書
狀，其未表明上訴理由者，應於提出上訴後20日內向本院提出上
訴理由書（須按他造人數附具繕本）。
上訴時應提出委任律師為訴訟代理人之委任狀。具有民事訴訟法
第466條之1第1項但書或第2項之情形為訴訟代理人者，另應附具
律師及格證書及釋明委任人與受任人有該條項所定關係之釋明文
書影本。如委任律師提起上訴者，應一併繳納上訴審裁判費。
                                    書記官  康孝慈
中    華    民    國   100    年    8     月    10    日
                                                      Ａ